臺灣高等法院臺中分院民事判決　　　　 96年度重上字第128號
上　訴　人　台中市立西苑高級中學
法定代理人　辛○○
訴訟代理人　吳紹貴　　律師
　　　　　　王銘助　　律師
複　代理人　丁○○
被　上訴人　甲○○
　　　　　　丙○○
　　　　　　乙○○
　　　　　　庚○○
　　　　　　己○○
　　　　　　戊○○
上列六人共同
訴訟代理人　張志新　　律師
上列當事人間所有權移轉登記事件，上訴人對於中華民國96年7
月13日臺灣臺中地方法院95年度重訴字第401號第一審判決提起
上訴，本院於96年12月25日言詞辯論終結，判決如下：
    主  文
上訴駁回。
第二審訴訟費用由上訴人負擔。
    事實及理由
甲、程序方面：
一、本件系爭五件不動產買賣契約之買受人均為「台中市立第十
    三國民中學」（見原審卷第11至第25頁），訂約後，「台中
    市立第十三國民中學」於民國（以下同）60年7月1日更名為
    「台中市立西苑國民中學」，又於88年8月1日更名為「台中
    市立西苑中學」，90年2月1日更名為「台中市立西苑高級中
    學」，有上訴人陳報之台中市政府八十八年三月四日八八府
    字第二九四一五號函、同府九十年一月二十日九十府教國字
    第一一一一八號函、字台中市立西苑高級中學校務發展計畫
    、台中市各級學校概況表（以上均為影本）附於本院卷可稽
    （見本院卷第119頁至127頁），並為兩造所不爭，系爭買賣
    契約之買受人名稱經多次更名後，現改為「台中市立西苑高
    級中學」，則「台中市立西苑高級中學」以系爭買賣契約買
    受人之地位提起本件訴訟，其當事人名稱並無不合。
二、按公用財產之管理機關，得本於土地買賣契約，請求出賣人
    將買賣標的物移轉登記為國有、市縣或鄉鎮有（最高法院91
    年台上字第2117號判決參照）。本件上訴人主張系爭買賣之
    土地指定登記為台中市政府所有，由上訴人學校管理，供上
    訴人學校師生通行之用，自屬公用財產，上訴人係系爭買賣
    土地之管理機關，依上述判決意旨，上訴人得本於系爭土地
    買賣契約，請求出賣人即被上訴人將買賣標的物移轉登記為
    台中市政府所有，其當事人能力並無欠缺，亦無欠缺權利保
    護要件問題，被上訴人於原審指稱上訴人學校無權利能力，
    不得為訴訟當事人，本件欠缺權利保護要件等語，容有誤會
    。
三、按訴狀送達後，原告不得將原訴變更或追加他訴；但請求之
    基礎事實同一者，不在此限；民事訴訟法第255條第1項第2
    款定有明文。本件上訴人於原審起訴，訴之聲明原為：(1)被
    上訴人甲○○應將坐落台中市○○區○○段254-4地號、台
    中市○○區○○段340-1地號土地所有權移轉登記予上訴人
    ；(2)被上訴人丙○○應將坐落台中市○○區○○段254-4地
    號、台中市○○區○○段341-1地號、西屯段372-2地號土地
    所有權移轉登記予上訴人；(3)被上訴人乙○○應將坐落台中
    市○○區○○段340-1地號土地所有權移轉登記予上訴人；
    (4)被上訴人庚○○、己○○、戊○○應將坐落台中市○○區
    ○○段338地號土地所有權移轉登記予上訴人。嗣於95年12
    月14日提出民事準備書狀，變更訴之聲明為：(1)被上訴人甲
    ○○應將坐落台中市○○區○○段254-4地號內如其書狀附
    圖所示A部分、台中市○○區○○段340-1地號土地移轉登記
    予上訴人；(2)被上訴人丙○○應將坐落台中市○○區○○段
    254-4地號內如其書狀附圖所示A部分、台中市○○區○○段
    341-1地號、西屯段372-2地號土地移轉登記予上訴人；(3)被
    上訴人乙○○應將座落台中市○○區○○段340-1地號土地
    移轉登記予上訴人；(4)被上訴人庚○○、己○○、戊○○應
    將座落台中市○○區○○段338地號土地移轉登記予上訴人
    。嗣於96年4月13日再具狀變更訴之聲明為：(1)被上訴人甲
    ○○應將坐落台中市○○區○○段254-4地號內如其書狀附
    圖所示A部分、台中市○○區○○段340-1地號土地移轉登記
    予台中市政府；(2)被上訴人丙○○應將坐落台中市○○區○
    ○段254地號內如其書狀附圖所示A部分、台中市○○區○○
    段341-1地號、西屯段372-2地號土地移轉登記予台中市政府
    ；(3)被上訴人乙○○應將坐落台中市○○區○○段340-1地
    號土地移轉登記予台中市政府；(4)被上訴人庚○○、己○○
    、戊○○應將坐落台中市○○區○○段338地號土地移轉登
    記予台中市政府。核其訴之聲明雖有變更，但請求之基礎事
    實與原訴相同，且不甚礙被上訴人之防禦及訴訟之終結，依
    前揭說明，自應准許。
乙、實體方面：
一、兩造之聲明：
(一)、上訴人方面：求為判決：
　１、原判決廢棄。
  ２、
  　(1)、被上訴人甲○○應將坐落台中市○○區○○段254-4地
    　　號內如其書狀附圖所示A部分、台中市○○區○○段
      　340-1地號土地所有權移轉登記予台中市政府。
    (2)、被上訴人丙○○應將坐落台中市○○區○○段254地號
        內如其書狀附圖所示A部分、台中市○○區○○段341-1
        地號、西屯段372-2地號土地所有權移轉登記予台中市
        政府。
    (3)、被上訴人乙○○應將坐落台中市○○區○○段340-1地
        號土地所有權移轉登記予台中市政府。
  　(4)、被上訴人庚○○、己○○、戊○○應將坐落台中市○○
    　　區○○段338地號土地所有權移轉登記予台中市政府。
(二)、被上訴人方面：求為判決：駁回對造之上訴。
二、上訴人起訴主張：上訴人「台中市立西苑高級中學」之前身
    「台中市立第十三國民中學」（學校校名經多次更名，詳如
    本判決事實及理由欄甲之一所載），於60年間建校之初，因
    全校師生通行之需，於該年4月22日，分別與：(1)被上訴人
    甲○○、丙○○就坐落台中市○○區○○段58之2地號土地
    、面積132.193坪 (重測後編定為同段254地號土地，後再分
    割出現行校地使用之同段254之4地號土地，如附圖A)；(2)被
    上訴人丙○○就坐落台中市○○區○○段61地號土地、面積
    0.605坪（重測後編定為同段第341地號，後再分割出同段
    341之1地號土地）；(3)被上訴人甲○○、乙○○就坐落台中
    市○○區○○段62地號土地、面積25.713坪（重測後編定為
    同段340地號，後再分割出340之1地號土地），(4)廖大成即
    被上訴人庚○○、己○○、戊○○之被繼承人就坐落台中市
    西屯區○○段63地號土地、面積107.993坪（重測後編定為
    同段338地號土地），(5)被上訴人丙○○就坐落台中市○○
    區○○段64地號土地、面積44.518坪（重測後編定為同段
    372地號，後再分割出372之2地號土地），成立5份買賣契約
    （下稱系爭契約），上訴人已依約將買賣價金交付被上訴人
    收受，惟被上訴人迄未配合辦理土地所有權移轉登記。前揭
    土地雖原均屬農地，然依系爭契約第4條約定，可知兩造於
    簽訂系爭契約時，即有以民法第246條第1項但書所定不能之
    情形除去後為給付之約定，今該不能之情形已除去；再者，
    訂約時系爭土地雖為農地，上訴人學校雖無自耕能力，但系
    爭契約第8條已約定上訴人學校可自由指定系爭買賣土地之
    登記權利人，顯見系爭買賣契約仍然有效成立，而上訴人學
    校購買系爭土地係移轉與台中市政府，上訴人學校為前揭土
    地之管理機關，自得本於系爭契約請求被上訴人等人將系爭
    土地所有權移轉登記為台中市政府所有；系爭契約原出賣人
    張大成已死亡，其對系爭買賣契約之權利義務由被上訴人庚
    ○○、己○○、戊○○等三人繼承等情，爰本於履行買賣契
    約之法律關係，求為命：
  　(1)、被上訴人甲○○應將坐落台中市○○區○○段254-4地
    　　號土地（重測後之地號，以下同）如附圖所示A部分、
　      台中市○○區○○段340-1地號土地所有權移轉登記予
        台中市政府。
    (2)、被上訴人丙○○應將坐落台中市○○區○○段254地號
        內如附圖所示A部分、台中市○○區○○段341-1地號、
        西屯段372-2地號土地所有權移轉登記予台中市政府。
    (3)、被上訴人乙○○應將坐落台中市○○區○○段340-1地
        號土地所有權移轉登記予台中市政府。
  　(4)、被上訴人庚○○、己○○、戊○○應將坐落台中市○○
    　　區○○段338地號土地所有權移轉登記予台中市政府之
      　判決。
三、被上訴人甲○○、丙○○、乙○○、庚○○、己○○、戊○
    ○則以：(一)、被上訴人甲○○、丙○○、乙○○以及被上
    訴人庚○○、己○○、戊○○之被繼承人張大成均未曾與上
    訴人簽訂系爭買賣契約，亦未向上訴人收取買賣價金；(二)
    、退步言之，縱令兩造間有簽訂系爭買賣契約，然前揭土地
    均為農地，上訴人簽訂系爭契約時不具自耕能力，系爭契約
    第8條亦未約定指定登記於任何有自耕能力之第三人或具體
    約定登記於有自耕能力之特定第三人，依實務見解，系爭契
    約即屬民法第246條第1項以不能之給付為契約之標的而歸於
    無效，且系爭買賣契約第4條係約定被上訴人應於上訴人向
    市政府報准日，配合上訴人辦理系爭土地所有權移轉登記手
    續，並非屬民法第246條第1項但書所定之: 「預期不能之情
    形除去後為給付」之情形，由此亦應認系爭買賣契約效；(
    三)、再退步言之，若認系爭買賣契約為有效，惟上訴人認
    為系爭契約成立時（60年4月22日），或前揭土地於79年5月
    1日被劃定為「道路用地」時，被上訴人即「得且應」為協
    同辦理系爭土地所有權移轉登記，然迄95年8月2日本件起訴
    時為止，顯已逾15年，上訴人就系爭土地之所有權移轉登記
    請求權，顯已罹於時效而消滅，被上訴人得拒絕給付即拒絕
    辦理系爭土地之所有權移轉登記；(四)、被上訴人甲○○、
    丙○○現非台中市○○區○○段254之4地號、341之1地號土
    地所有權人；被上訴人甲○○、乙○○現非同段340之1地號
    土地所有權人，則上訴人請求將前揭3筆地號土地所有權移
    轉登記予台中市政府所有，顯然欠缺權利保護要件等語，資
    為抗辯。
四、兩造不爭執之事實：
　(一)台中市○○區○○段254之4地號土地，分割自同段254地號
  　　，重測前為同段58之2地號土地。
　(二)台中市○○區○○段341之1地號土地，因同段341地號分割
  　　而增加之地號，重測前為同段61地號土地。
　(三)台中市○○區○○段340之1地號土地，因同段340地號分割
  　　而增加之地號，重測前為同段62地號土地。
　(四)台中市○○區○○段338地號土地，重測前為同段63地號土
  　　地。
　(五)台中市○○區○○段372之2地號土地，因同段372地號分割
  　　而增加之地號，重測前為同段64地號土地。
  (六)、系爭契約原出賣人張大成已死亡，張大成對系爭買賣契
        約之一切權利義務由被上訴人庚○○、己○○、戊○○
        等三人繼承。
五、本件之爭點：
  (一)、上訴人是否有分別與被上訴人甲○○、丙○○、乙○○
        及庚○○、己○○、戊○○之被繼承人即廖大成就系爭
        土地分別簽立買賣契約書？
  (二)、系爭買賣契約是否因上訴人無自耕能力無法辦理農地所
        有權移轉登記而歸於無效？
  (三)、系爭買賣契約若屬有效，則上訴人對系爭土地所有權移
        轉登記請求權是否已罹於時效？
六、上訴人確有分別與被上訴人甲○○、丙○○、乙○○及庚○
    ○、己○○、戊○○之被繼承人即廖大成，就系爭土地分別
    簽立買賣契約書：
　　上訴人主張伊之前身「台中市第十三國民中學」分別於60年
    4月22日，與被上訴人甲○○、丙○○、乙○○及庚○○、
    己○○、戊○○之被繼承人即廖大成就系爭土地簽立買賣契
    約書。此雖為被上訴人否認，惟查：
(一)、上訴人所舉證人即系爭買賣之承辦代書陳坤成於原審結證
      稱：「我工作是代書。證一到證五的買賣契約書（按即系
      爭五份買賣契約書），我有印象，第一份是我寫的，第二
      份到第伍份是我事務所的人員寫的，這伍份都是我曾辦的
      。西苑國中的校長來我事務所簽的，他們要把地買過來建
      學校的通路，當時土地所有權人有來我事務所簽契約，將
      地賣給西苑國中．．．當時土地所有權人都清楚他們要賣
      地，如果是要借的話，我就不會寫買賣契約書。我當時有
      核對賣地人確實是所有權人。所有權人只有蓋章，簽名是
      我們幫他們寫契約時就寫好的。時間久了我不記得他們有
      沒有帶權狀。契約上寫持分權，是賣出賣人所共有的持分
      。當時會這樣寫，就是賣應有部分。所賣部分是出賣人正
      在使用的土地。因為校長急著要用地，而且他們認為以後
      都市計劃後會變更地目，所以才簽這些契約。當時並沒有
      要他們使用印鑑章，因為本人有到的話，不需要印鑑章，
      過戶的時候才需要。當時我們有核對身分證，所以能確定
      是所有權人本人」等語（見原審卷第222頁、第223頁），
      查證人陳坤成係系爭買賣契約訂約時兩造所委任之代書，
      與兩造間並無嫌隙或利害關係，亦非親友，於原審作證前
      又經具結，衡情當無甘冒刑法偽證罪責而為虛偽陳述之可
      能，是其於原審所為證詞應堪採信。
(二)、被上訴人雖否認系爭買賣契約之真正，並以系爭買賣契約
      上之簽名均非伊等或被繼承人所簽，並未生效等語資為抗
      辯。惟按不動產物權之移轉或設定，應以書面為之，此項
      書面得不由本人自寫，但必須親自簽名或蓋章，二者有其
      一，即可生效（最高法院87年台上字第1322號判決參照）
      。查上訴人學校之前身「台中市第十三國民中學」，確有
      於60年4月22日，分別與被上訴人甲○○、丙○○、乙○
      ○及庚○○、己○○、戊○○之被繼承人即廖大成就系爭
      系爭土地洽談合意成立買賣，買賣條件談妥後，由當時買
      賣雙方委任之代書陳坤成及其事務所人員，依談妥之買賣
      內容代為書立系爭買賣契約，再由出賣人將印章蓋於買賣
      契約上等情，業據証人陳坤成證述明確（詳如上述），是
      出賣人即被上訴人縱未親自簽名於買受人欄，惟既均已親
      自蓋章於買賣契約書上，依最高法院上述判決意旨，應認
      系爭買賣契約均已生效，被上訴人所辯系爭契約尚未生效
      一節，亦不足採，上訴人學校主張伊之前身即台中市第十
      三國民中學有分別與被上訴人甲○○、丙○○、乙○○及
      庚○○、己○○、戊○○之被繼承人廖大成，就系爭土地
      簽立買賣契約等情，堪可信為真實。再參以被上訴人之訴
      訟代理人於本院陳稱被上訴人等人除乙○○外，均已收受
      上訴人所交付各如系爭買賣契約所載金額之款項無誤（見
      本院卷第107頁反面、第108頁正面），而系爭契約係上訴
      人學校之前身台中市第十三國民中學向被上訴人購買土地
      所有權，契約書亦詳載買賣之意旨，證人陳坤成又證稱確
      係買賣，被上訴人（除乙○○外）之訴訟代理人於本院又
      陳稱均已收受如系爭買賣契約所載金額之款項無誤，更足
      見上訴人之前身「台中市第十三國民中學」確有於60年4
      月22日，分別與被上訴人甲○○、丙○○、乙○○及庚○
      ○、己○○、戊○○之被繼承人廖大成，就系爭土地簽立
      買賣契約書無誤。被上訴人否認訂立系爭買賣契約，即無
      足取。
七、系爭買賣契約不因上訴人學校無自耕能力無法辦理所有權移
    轉登記而歸於無效：
    被上訴人抗辯稱：上訴人學校無自耕能力，就系爭農地無法
    辦理所有權移轉登記，系爭契約又未約定將系爭農地登記給
    有自耕能力之特定第三人，系爭契約即屬民法第246條第1項
    以不能之給付為契約之標的而歸於無效等語。惟為上訴人所
    否認。查：系爭土地（重測前58之2、61、62、63、64地號
    土地）於重測前並無編定使用，依土地法第30條及農業發展
    條例第3條規定，承受人不必具有自耕能力之情，有台中市
    中興地政事務所96年12月11日中興地所一字第0960018791號
    函附卷足憑（見本院卷第128頁），而系爭上述土地係於６
    ７年間辦理重測，此有土地登記謄本附卷可稽（見原審卷第
    91頁、第100頁、第107頁、第115頁、第121頁、第124頁、
    131頁、139頁），系爭五份買賣契約均係重測前之60年4月
    22日簽訂，已如上述，足見系爭五份買賣契約訂立當時，系
    爭土地之承受人均不必具有自耕能力，是系爭契約不因上訴
    人學校無自耕能力而歸於無效，被上訴人上述抗辯，自不足
    採。
八、系爭買賣契約雖屬有效，但上訴人對系爭土地所有權移轉登
    記請求權已罹於時效：
(一)、被上訴人另辯稱：再退步言之，若認系爭買賣契約為有效
      成立，惟系爭前揭土地已於79年5月1日編定為「道路用地
      」，自斯時起，上訴人即得向被上訴人請求辦理系爭土地
      所有權移轉登記，其移轉登記請求權時效應自該日起算，
      算至95年8月2日上訴人提起本件訴訟時為止，顯已逾15年
      ，上訴人就系爭土地之所有權移轉登記請求權，顯已罹於
      時效而消滅，被上訴人得拒絕給付即拒絕辦理系爭土地之
      所有權移轉登記等語。
(二)、按請求權，因15年間不行使而消滅；又按消滅時效，自請
      求權可行使時起算；時效完成後，債務人得拒絕給付，民
      法第125條前段、第128條前段及第144條分別定有明文。
      系爭254-4地號土地，經台中市政府於64年5月23日以府工
      都字第29369號函公布為「農業區」，又於75年2月22日經
      台中市政府以府工都字第12291號函公布變更為「住宅區
      」，該土地之細部計畫於79年5月1日以府工都字第31889
      號函發布實施，其分區○○○○道路用地」等情，有台中
      市政府上述函文附於本院卷可據（見本院卷第129頁），
      依此等函文所示，系爭254-4地號土地，自64年5月23日公
      布為農業區之日起，依當時之土地法第30條規定，其承受
      人須有自耕能力，而上訴人學校並無自耕能力，無從對被
      上訴人行使買賣標的物即土地所有權移轉登記請求權，迨
      75年2月22日變更為「住宅區」，79年5月1日變更為「道
      路用地」，系爭買賣契約書第4條並規定：『本件不動產
      買賣登記手續約定於向市府報准日，雙方須同往陳坤成代
      書事務所履行登記手續，屆時乙（被上訴人）應將本件不
      動產產權移轉登記需要文件提交甲（上訴人）以便聲請登
      記。』，而台中市政府業已於79年5月1日將系爭254-4地
      號土地劃定為道路用地之情，已如上述，自該日起，上訴
      人即得依系爭買賣契約，請求被上訴人辦理系爭土地所有
      權移轉登記，乃上訴人遲至95年8月2日始提起本件訴訟，
      請求被上訴人辦理土地所有權移轉登記，顯已逾民法第
      125條所定15年時效。又系爭買賣，關於254-4地號以外各
      筆土地部分，均經台中市政府於64年5月23日以府工都字
      第29369號函公布為「農業區」，又於75年2月22日經台中
      市政府以府工都字第12291號函公布變更為「道路用地」
      ，此等土地之細部計畫，經台中市政府於79年5月1日以府
      工都字第收1889號函發布實施，其分區○○○○道路用地
      」之情，亦有上述函文附卷可參（見本院卷第129頁），
      依此函文，系爭254-4地號以外之各筆土地，自64年5月23
      日公布為農業區之日起，依當時之土地法第30條規定，其
      承受人須有自耕能力，而上訴人學校並無自耕能力，無從
      對被上訴人行使買賣標的物即土地所有權移轉登記請求權
      ，迨75年2月22日變更為「道路用地」時起，上訴人即得
      行使其對被上訴人之土地所有權移轉登記請求權，乃上訴
      人遲至95年8月2日始提起本件訴訟，請求被上訴人辦理土
      地所有權移轉登記，顯已逾民法第125條所定15年時效。
      上訴人對被上訴人之土地所有權移轉登記請求權時效既已
      完成，依上述規定，被上訴人自得拒絕給付即拒絕辦理系
      爭土地所有權移轉登記。
九、綜上所述，系爭買賣契約雖有效成立，惟上訴人之土地所有
    權移轉登記請求權已罹於時效，被上訴人張時效完成之抗辯
    ，拒絕辦理所有權移轉登記，洵屬有據，從而，上訴人基於
    所有權移轉登記請求權請求：(1)被上訴人甲○○應將坐落台
    中市○○區○○段254-4地號內如附圖所示A部分、台中市○
    ○區○○段340-1地號土地移轉登記予台中市政府；(2)被上
    訴人丙○○應將坐落台中市○○區○○段254地號內如附圖
    所示A部分、台中市○○區○○段341-1地號、西屯段372-2
    地號土地移轉登記予台中市政府；(3)被上訴人乙○○應將坐
    落台中市○○區○○段340-1地號土地移轉登記予台中市政
    府；(4)被上訴人庚○○、己○○、戊○○應將坐落台中市○
    ○區○○段338地號土地移轉登記予台中市政府，均非有據
    ，原審為上訴人敗訴之判決，理由未盡相同，結論則無二致
    ，仍應予維持，上訴論旨，指摘原判決失當，求予廢棄改判
    ，非有理由，應予駁回。
十、本件事証已臻明確，兩造其餘攻擊防禦方法及舉證，經核均
    於判決結果不生影響，不予逐一論述，附此敘明。
十一、據上論結：本件上訴為無理由，依民事訴訟法第449條第1
      項、第2項、第78條，判決如主文。
中　　華　　民　　國　　96　　年　　12　　月　　31　　日
                  民事第二庭    審判長法　官  邱森樟
                                      法　官  蔡秉宸
                                      法　官  謝說容
以上正本係照原本作成。
如對本判決上訴，須於收受判決送達後20日內向本院提出上訴書
狀，其未表明上訴理由者，應於提出上訴後20日內向本院提出上
訴理由書（須按他造人數附具繕本）。
上訴時應提出委任律師為訴訟代理人之委任狀。具有民事訴訟法
第466條之1第1項但書或第2項之情形為訴訟代理人者，另應附具
律師及格證書及釋明委任人與受任人有該條項所定關係之釋明文
書影本。
                                      書記官  魏維廷
中　　華　　民　　國　　97　　年　　1 　　月　　2 　　日
                                                      Ｍ
